【裁判字號】    96,上,550
【裁判日期】    970319
【裁判案由】    返還買賣價金
【裁判全文】
臺灣高等法院民事判決                   96年度上字第550號
    上  訴  人  丙○○
    訴訟代理人  蔡文彬律師
                林明賢律師
                陳孟秀律師
    被  上訴人  保富育樂股份有限公司
    法定代理人  乙○○○
    訴訟代理人  謝志明律師
                陳德峰律師
    上一人
    複 代 理人  陳瑞萍律師
上列當事人間請求返還賣賣價金事件，上訴人對於中華民國96年
5月4日臺灣台北地方法院95年度重訴字第1488號第一審判決提起
上訴，本院於97年3月5日言詞辯論終結，判決如下：
    主      文
上訴駁回。
第二審訴訟費用由上訴人負擔。
    事實及理由
一、上訴人於原審依解除買賣契約之法律關係，先位聲明請求返
    還已支付之買賣價金，另依出賣人物之瑕疵擔保責任，備位
    聲明請求減少價金，經原審判決其全部敗訴後，上訴人僅就
    備位聲明部分提起上訴，先位聲明表示不再主張，故本院僅
    就其請求減少價金部分予以審理，先此敘明。
二、上訴人主張：伊於94年11月25日向被上訴人購買由被上訴人
    興建，坐落於台北縣林口鄉○○段755之2等七筆土地上編號
    B16之房屋一棟，價金為新台幣（下同）2千萬元，迄今已交
    付價金1千9百80萬元，另交付代書費 3萬元。正當準備搬進
    居住時，突獲台北縣政府發違章建築通知書，始知該屋之圍
    牆係屬於違章建築，須將前院之圍牆往內縮 1.5公尺，後院
    圍牆內縮 2公尺，以作為公用人行步道，伊所有之土地坪數
    將短少10坪以上，與當初買賣契約不合，被上訴人自應依民
    法第 354條、359條、259條規定負物之瑕疵擔保責任。爰依
    買賣土地總面積與減少面積之比例標準及法定延遲利息，乃
    上訴聲明：(一)原判決駁回後開第二項請求部分廢棄。(二)廢棄
    部分，被上訴人應給付上訴人1,779,950元及自民國 95年10
    月4日起至清償日止按週年利率5％計算之利息。
三、被上訴人則以：兩造系爭買賣契約所附分管範圍示意圖已明
    白記載前院需留1.5公尺，後院需留2公尺作為公眾使用之人
    行步道，而且此種退縮係依林口特定區土地使用分區管制要
    點第10條及建築技術規則第 263條規定，該項約定既為兩造
    契約中附件八之區一層空地分管範圍示意圖所明白標示。並
    無不符買賣本旨，其登記土地面積亦無短少云云置辯，故聲
    明上訴駁回。
四、不爭執事項：
  (一)上訴人於民國94年11月25日與被上訴人簽訂緻美園房地預定
    買賣契約書，購買緻美園之 B區16號房地。該房地前院需留
    1.5 公尺、後院需留2公尺作為供公眾使用之人行步道。
  (二)買賣契約書及其附件，均屬契約之一部。
五、爭執事項：
  (一)系爭房屋前、後院各有1.5公尺、2公尺之人行步道供公眾通
    行使用，是否為兩造契約所約定。
    1.上訴人主張：買賣契約所附附件八分管範圍示意圖雖有斜
      線劃入人行步道，但在契約本文未記載供公用之人行步道
      ，可見應係供上訴人單獨使用云云。但被上訴人辯稱前後
      院預留1.5公尺及2公尺之人行步道係供公眾使用，且該項
      預留是根據建築技術規則及林口特定區土地使用分區管制
      要點，該約定包含該社區B1-B18共18戶，上訴人所購買者
      屬B16，公眾人行步道為18戶相通而一貫相連，不可能將
      上訴人部分排除在外等語。經查：
      (1)兩造所簽定房地預定買賣契約之附件八所屬區域之一層
        空地分管示意圖，確明白標示預留前1.5公尺，後2公尺
        人行步道（見原審卷第 153頁，本院卷第33頁、68頁、
        116頁、142頁、 153頁），核與其建築執照核准圖內標
        示系爭房地含該社區前、後預留各1.5公尺、2公尺人行
        步道相符（見原審卷第 34頁、154頁），上訴人對所簽
        買賣契約有該項分管示意圖並不否認。
      (2)依建築技術規則第 263條規定：「建築基地應自建築線
        或基地內通路邊退縮設人行步道，其退縮距離不得少於
        1.5公尺，退縮部分得計入法定空地。」（見原審卷第
        112 頁），又依林口特定區土地使用分區管制要點第10
        條規定：「本特定區內整體開發地區之各宗建築基地，
        申請建築時應自道路境界線至少退縮4公尺建築，其中
        至少留設2公尺以供作人行步道使用，其退縮部分得計
        入法定空地，並得計入庭院深度。」該要點於被上訴人
        建築前之92年10月22日即經內政部以台內管字第092001
        2282號核定實施（見本院卷第169頁、212頁）。可見被
        上訴人為系爭房地前後院各退縮1.5公尺及2公尺係依據
        建築法規所必要。
      (3)由上觀之，被上訴人於設計時，為符合當地建築法規，
        預留人行步道，勢必於申請建築執照時即已存在，而契
        約之附件八亦已將之標示於分管示意圖上，該示意圖又
        為契約之一部，被上訴人自無隱匿可言。雖上訴人主張
        僅標明人行步道，應專供其單獨使用一節。惟查該區域
        （塊），自B1至B18共18戶均明白標示預留前1.5公尺、
        後 2公尺之人行步道，且連續相貫通，若專為其個人使
        用，應不用在圖說上加此標示，亦即應由使用者在庭院
        上自行規劃即可，故被上訴人主張系爭人行步道係供公
        眾使用較符常情，上訴人該項僅供其單獨使用之主張應
        不足採信。復查該示意圖既為契約書之附件八，係契約
        之一部，示意圖復明白標示人行步道，被上訴人自無故
        意不告知可言。證人甲○○雖稱訂約時無明確告知有此
        人行步道之情事，惟既在契約附件內明確記載，自難以
        此為不利被上訴人之認定。
  (二)系爭房地土地面積有無減少？
    1.系爭買賣契約約定土地總面積為89.89坪，而實際上上訴
      人移轉取得土地所有權狀面積亦為89.89坪，為兩造所不
      爭執（見本院卷第107頁反面，第155頁正、反面）。
    2.上訴人主張：當時出售小組告知有圍牆存在，契約附件八
      之人行步道隱晦不明，人行步道範圍約有10餘坪面積，既
      非上訴人可單獨使用，依每坪 177,995元計算，減少10坪
      即有 177萬9950元之損害，故以此標準請求減少該價金資
      為損害賠償云云。惟為被上訴人所否認，並辯稱契約並無
      圍牆之約定，圍牆是上訴人委託士億工程行施作，契約書
      附件八已明白標明人行步道，又有審閱期間，標示明確，
      上訴人係高知識（大學畢業）份子，不能稱不知情，不能
      扣除步道面積，又依林口特定區土地使用分區管制要點，
      非屬建築面積之建築基地均屬庭院，縱如上訴人所言須扣
      除6米（公尺）巷道面積9.62坪，則土地建築面積89.89
      坪減去建物面積30.55坪，再減去6米巷道9.62坪尚有
      49.72坪之庭院，比廣告單所載40坪還大，無短少等語。
      本院查兩造買賣契約書上確無施作庭院圍牆之記載，此有
      兩造簽立之契約書為憑（原審卷第6-29頁）。而上訴人雖
      稱係銷售人員所告知，但已為被上訴人所否認，上訴人卻
      不要求書立明確，其陳述是否可信，不無可疑，雖其舉交
      屋手冊上交屋點交清單記載一樓有庭院門、車庫鐵捲門、
      遙控器為證（原審卷第167頁），惟據被上訴人辯稱，交
      屋手冊係制式手冊，實際上係無此設施，在交屋點交清單
      上特別註記未點交該設施，並提出交屋點交清單為憑（見
      原審卷第185頁）等語。且查該點交清單上確有此未點交
      之記載，其上又確無圍牆之文字，上訴人既自陳圍牆係在
      使用執照取得後始第二次施作，可見圍牆係不在建築執照
      申請之範圍，否則自不可能未施作即可通過建管單位之驗
      收而取得使用執造，再觀之上訴人所不否認係其簽署之委
      託書上記載由上訴人委託士億工程行施作圍牆者，有委託
      書足考（見原審卷第161頁），上訴人雖主張此項委託書
      係於簽立買賣契約書即簽立，縱為實情，因非記載上訴人
      委託被上訴人施作，被上訴人自不受其拘束，且被上訴人
      若依約須施作圍牆，則圍牆上之鐵捲門鑰匙不可能不予點
      交，故被上訴人所辯無此設施約定，始特別註記未點交，
      堪以採信，故不能以此註記即認定被上訴人有違約未作圍
      牆。況上訴人一再表示為免鑑定程序耗費，兩造已將爭點
      集中於究竟有無約定供公用之人行步道存在上（見本院卷
      第149頁、183頁），而係爭契約確有此約定，且為林口特
      定區建築法規明定可計入庭院面積，已如前述，自不能將
      該可供公眾通行之人行步道排除在契約範圍之外而令被上
      訴人減少該部分面積之價金。
六、此外，除兩造之事實及理由與原判決所載相同部分予以援用
    外，其餘攻擊防禦，因不影響本判決之結果，故不另予論述
    ，併此敘明。
七、綜上各情，原審為上訴人敗訴之判決應無不合，其上訴為無
    理由，應予駁回。
據上論結，本件上訴為無理由，依民事訴訟法第449條第1項、第
78條，判決如主文。
中    華    民    國    97    年    3     月    19    日
                    民事第一庭
                        審判長法  官  張耀彩
                              法  官  林金吾
                              法  官  盧彥如
正本係照原本作成。
如不服本判決，應於收受送達後20日內向本院提出上訴書狀，其
未表明上訴理由者，應於提出上訴後20日內向本院補提理由書狀
（均須按他造當事人之人數附繕本）上訴時應提出委任律師或具
有律師資格之人之委任狀；委任有律師資格者，另應附具律師資
格證書及釋明委任人與受任人有民事訴訟法第466條之1第1項但
書或第2項（詳附註）所定關係之釋明文書影本。
中    華    民    國    97    年    3     月    20    日
                              書記官  何家娟
附註：
民事訴訟法第466條之1（第1項、第2項）：
對於第二審判決上訴，上訴人應委任律師為訴訟代理人。但上訴
人或其他法定代理人具有律師資格者，不在此限。
上訴人之配偶、三親等內之血親、二親等內之姻親，或上訴人為
法人、中央或地方機關時，其所屬專任人員具有律師資格並經法
院認為適當者，亦得為第三審訴訟代理人。


司法院資訊處製作；財團法人民間司法改革基金會備份。
